臺灣臺南地方法院刑事判決
110年度易字第244號
公  訴  人  臺灣臺南地方檢察署檢察官
被      告  黃育慧



選任辯護人  陳寶華律師
被      告  王俐驕



選任辯護人  莊美貴律師
上列被告因業務侵占案件，經檢察官提起公訴（109年度偵字第2
0598號），本院依簡式審判程序判決如下：
    主  文
黃育慧、王俐驕共同犯業務侵占罪，各處有期徒刑陸月，如易科
罰金，均以新臺幣壹仟元折算壹日。均緩刑貳年。黃育慧並應於
緩刑期間內履行如附表所示內容。
    事實及理由
一、本件犯罪事實、證據除增列黃育慧、王俐驕於本院審理時之
    自白外，餘均引用起訴書之記載（如附件）。
二、本件係經被告黃育慧、王俐驕為有罪之陳述，而經本院裁定
    以簡式審判程序加以審理，依據刑事訴訟法第273條之2規定
    排除嚴格證據調查；並依同法第310條之2準用第454條之規
    定製作略式判決書，先予敘明。
三、核被告黃育慧、王俐驕所為，均係犯刑法第336條第2項之業
    務侵占罪。被告2人有犯意聯絡、行為分擔，為共同正犯。
    爰審酌被告2人犯罪動機、手段、所生危害、均已與告訴人
    二路元帥廟管理委員會達成調解賠償其損害，兼衡渠等犯後
    態度及自述學經歷、生活狀況等一切情狀，各量處如主文所
    示之刑並諭知易科罰金之折算標準。又被告2人未曾因故意
    犯罪受有期徒刑以上刑之宣告，有臺灣高等法院被告前案紀
    錄表2份附卷可稽，一時失慮致罹此罪名，被告2人均係初犯
    並自白犯罪，又與告訴人已達成調解，有本院110年度南司
    附民移調字第85號、110年度附民字第136號調解筆錄1份在
    卷可佐（見本院卷第193-195頁），被告王俐驕已支付全部
    應付款項；被告黃育慧亦已支付新臺幣40萬5千5百元，餘款
    並依調解所定期日逐期償還中，告訴人諒宥被告2人並請求
    給予宣告緩刑，渠等經此偵查審判科刑，已足促其警惕，信
    無再犯之虞，本院認上開宣告之刑，以暫不執行為適當，併
    均宣告緩刑2年。被告黃育慧並應於緩刑期間內履行如附表
    所示內容。末查，被告2人與告訴人業已於本院調解成立並
    分別給付全部或部分賠償金，一如前述，本件若再予宣告沒
    收上開未扣案之犯罪所得，顯有過苛之虞，故依刑法第38條
    之2第2項規定，不予宣告沒收，附此敘明。
據上論斷，依刑事訴訟法第299條第1項前段、第273條之1第1項
、第284條之1，刑法第28條、第336條第2項、第41條第1項前段
、第74條第1項第1款、第2項第3款，刑法施行法第1條之1，判決
如主文。
本案經檢察官陳鋕銘提起公訴，檢察官謝欣如到庭執行職務　
中　　華　　民　　國　　111 　年　　2 　　月　　11　　日
　　　　　　　　　刑事第五庭    法　官　鍾邦久
以上正本證明與原本無異。
如不服本判決應於收受本判後20日內向本院提出上訴書狀，並應
敘述具體理由。其未敘述上訴理由者，應於上訴期間屆滿後20日
內向本院補提理由書狀（均須按他造當事人之人數附繕本）「切
勿逕送上級法院」。
  　　　　　　　　　　　　　　　書記官　黃憶筑
中　　華　　民　　國　　111 　年　　2 　　月　　11　　日
附錄本案論罪科刑法條：
中華民國刑法第336條第2項：
對於業務上所持有之物，犯前條第 1 項之罪者，處 6 月以上 5
年以下有期徒刑，得併科 9 萬元以下罰金。
附表：
被告黃育慧應依本院110年度南司附民移調字第85號、110年度附民字第136號調解筆錄給付方式，給付二路元帥廟管理委員會新臺幣14萬4千5百元。   
附件：
臺灣臺南地方檢察署檢察官起訴書
                                    109年度偵字第20598號
　　被　　　告　黃育慧　

　　　　　　　　王俐驕　

以上被告等因業務侵占案件，已經偵查終結，認應該提起公訴，
茲將犯罪事實及證據並所犯法條分敘如下：
　　　　　　犯罪事實
一、黃育慧係臺南市○○區○○○路000巷00○0號二路元帥廟管理委員
    會自民國107年初開始即任之主任委員，王俐驕自104年起為
    該委員會總幹事，均受委託負責管理二路元帥廟之廟務與財
    物。於107年11月開始至108年5月，二路元帥廟管理委員會
    為廟宇修繕工程，對信徒募款，至108年3月底已募得167萬8
    千元，至108年4月底則達0000000元。二路元帥廟管理委員
    會所募得的款項，以現金交付總幹事王俐驕保管，依管理慣
    例，總幹事應將現金款項存放二路元帥廟管理委員會之公用
    帳戶臺南市○○區○○○○○○○○○○○○○○○號00000000000000），於
    需要支付費用時，再領出交付或轉匯。而廟宇修繕初期，支
    付款項不多，王俐驕僅將募得款項中的60萬餘元，存入其個
    人之花蓮第一信用合作社永康分社帳戶（帳號0000-0000000
    0000000），其中約130萬元作為現金持有。黃育慧與王俐驕
    並共同意圖為自己不法所有，明知上開款項均為廟宇公款不
    能任意挪調使用，因黃育慧長期向王俐驕調借款項，王俐驕
    則以自己的款項或向其他民間借貸借款，再向黃育慧收取本
    息，遂共同挪用100萬元以處理黃育慧金錢所需和債務。於1
    08年4月初，廟宇修繕即將支付大額款項，108年4月3日支付
    屋頂修繕20萬元後，面對未來陸續需要的款項，王俐驕恐黃
    育慧無法繳付挪用之100萬元公款，遂於108年4月7日要求黃
    育慧書立拿取廟宇公款100萬元保管，餘額由王俐驕保管之
    書面證明以自保。至108年4月19日陸續要支付屋頂修繕（共
    496500元）、廟宇彩繪款項（250000元）等大額款項，連同
    之前支付之213960元，至108年4月底已支付0000000元。二
    路元帥廟於108年4月間募得196200元，至當月總募款為0000
    000元，王俐驕持有之公款，扣除挪用清償黃育慧債務之100
    萬元後，只剩874200元，已不足以支付後續之廠商款項，王
    俐驕及黃育慧才向管理委員會會計林金賜及其他委員告知挪
    用公款情事，惟均推予黃育慧侵占款項。黃育慧於108年6月
    14日二路元帥廟管理委員會會議，承認挪用公款，扣除部分
    返還，約定每個月返還6000元，並辭任主任委員，惟迄109
    年3月底只清償8期，仍欠594500元。王俐驕則於同年7月間
    辭任總幹事。嗣黃育慧繼續向王俐驕借款，王俐驕為催討欠
    款，以保險、當鋪、地下錢莊討債、運動彩券欠款、旅遊費
    用、二路元帥廟僱請律師處理其債務等費用之律師要索取款
    項等理由催逼黃育慧還款，108年11月間黃育慧請友人協助
    出面處理，要求與律師、地下錢莊直接面對面處理，王俐驕
    告以委員會並無僱請律師，黃育慧發現受騙，於109年2月14
    日向本署對王俐驕提出詐欺告訴，進而揭露上情。
二、案經二路元帥廟管理委員會代表人李猛夫告發偵辦。
　　　　　　證據並所犯法條
一、上開犯罪事實之證據清單
編號 證據名稱 證明事項 證據所在 1 被告黃育慧供述 有向二路元帥廟管理委員會承認挪用公款100萬元，但辯稱都是被告王俐驕教她說的，實際上沒有拿到錢。與被告王俐驕有長期金錢往來關係，初期是以擺平警方臨檢營業處所為由，後來還有地下錢莊調借款項、買運動彩券、旅遊費用、二路元帥廟僱請律師處理其債務之費用等索取款項。 惟被告黃育慧於案發初期承認侵占公款，理由甚為具體，且與二路元帥廟管理委員會調解時，由其與配偶出面簽立調解契約，負責欠款經營，又其係長期透過被告王俐驕調度款項，若無實際欠款，不可能扛下所有挪借公款的責任，故其辯稱未拿到錢，也未挪用公款，不足採信。 他卷及偵卷 2 被告王俐驕供述 堅稱有拿100萬元公款予被告黃育慧，是在108年4月2日晚間於其住處樓下守衛室旁樓梯處交付現金，但否認事前知悉被告黃育慧會挪用，否認在案發期間與被告黃育慧有金錢借貸關係。 惟依被告黃育慧於本署109年度他字第843號、109年度偵字第10095號案件，以及本案中之文件資料，另由被告黃育慧手機中數位採證取得被告王俐驕向被告黃育慧催索債務之文件照片、對話截圖，顯示二人間有長期之金錢調借關係，且被告王俐驕並有隱匿或編製其為被告黃育慧調借款項之來源或事由情形。又被告黃育慧向被告王俐驕拿鉅額募款款項保管，與二路元帥廟管理委員會保管金錢之常例不符，又未知會財務委員或其他委員亦顯異常。另其出具之被告黃育慧保管100萬元證明亦有爭議（詳證據13、14），無法證明確有交付單筆100萬元之事實。故認其所辯與事實不符，不足採信。 他卷及偵卷 3 告發人李猛夫之供述 被告黃育慧侵占公款，被告王俐驕有共謀之嫌。一開始被告黃育慧承認侵占公款，至109年4月5日被告黃育慧才說沒有拿，是被告王俐驕拿去。 他卷及偵卷 4 證人林金賜 原負責管理二路元帥廟管理委員會之會計，108年4月初大約9、10日有廠商要請款，總幹事被告王俐驕說主任委員黃育慧保管100萬元，並提出收據一紙。但要付給廠商時才發現錢不夠，總幹事要求主任委員付錢，被告黃育慧說沒有錢，108年4月間王俐驕找委員在廟裡開會時，被告黃育慧有承認拿取100萬元，40萬元付泰國籍丈夫的父親喪葬費及婆婆跌倒醫藥費，60萬元支付先生姪子地下錢莊欠款。後來還了36萬元，剩下每月還6千元，但只還8期，還剩下58至59萬元。 足見108年4月初已發現被告二人有挪用公款情形，被告王俐驕此時才會需要被告黃育慧出具保管證明以向委員會交代。 他卷及偵卷 5 證人陳俊誠 被告黃育慧初期承認侵占公款，所以建議廟方跟她進行調解，簽具還款承諾的文件。 他卷 6 證人黃德海 一開始是工程師要拿工程款70萬元，但是被告黃育慧拿不出來，總幹事說她拿100萬給她，最早的會議是108年6月14日。被告黃育慧在會中有承認拿了公款，並講一個故事。後來又否認有拿。說是被告王俐驕教她說的。 二路元帥廟管理委員會款項依慣例要存放在公用帳戶。只有前主委遊國生有管理帳戶款項，要貼錢時會出錢。雖有主委保管廟裡公款的前例，但當時金額比較小。 募款並沒有改由總幹事保管款項，她要將款項存入公用帳戶。 他卷及偵卷 7 證人林來和（琉璃瓦廠商） 108年4月間請款共70萬元，分兩次，是拿請款單給林金賜向王俐驕請款，沒有接觸黃育慧。 偵卷 8 證人黃太郎（雕刻廠商） 請款22萬元，分三次給付。 向被告王俐驕及證人林金賜請款，兩人至其店內拿現金給他。沒有和被告黃育慧接洽工程款，只有談到工程。 偵卷 9 證人黃志昇（彩繪廠商） 請款466000元，分兩次給。 請款找總幹事或會計。 偵卷 10 被告黃育慧與二路元帥廟管理委員會各委員調解筆錄108.7.24、 被告黃育慧侵占募款，以其本人及配偶欠各委員的方式，簽立調解筆錄 他卷P18-19、431-434 11 二路元帥廟管理委員會會議紀錄108.6.14（2份）、109.4.5 108.6.24會議時，被告黃育慧承認侵占公款100萬元 109.4.5會議時，被告黃育慧否認有拿取款項，辯稱都是被告王俐驕教她說的。 他卷P21、49-51、436-437 12 被告黃育慧簽立償還侵占二路元帥廟管理委員會公款之本票4張、被告黃育慧配偶黃英才名義之借據、切結具保書 被告黃育慧承認有挪用二路元帥廟管理委員會修廟募款100萬元 他卷P171-181 13 被告黃育慧保管100萬元證明影本（被告王俐驕提出） 被告王俐驕用以證明有交付被告黃育慧100萬元保管之證據。 被告王俐驕註明在108.4.2轉交 。 惟此證明的時間與開始支付大款予廠商的時間相當，又簽立的時間與被告黃育慧所述及所舉陳的原始照片製作時間不同，無法證明確有此一次交付100萬元現金之事實。 他卷P47、435 14 被告黃育慧保管100萬元證明照片之被告黃育慧手機截圖及照片電子檔列印 被告黃育慧手機中保存在Google雲端相簿的照片（檔名：00000000_200335.jpg）。照片建立時間是108年4月7日週日，20:03，與被告黃育慧所述相符。 該照片上半部，關於黃育慧保管部分第一行是 「募款100萬元記放在主委」，「委」字後沒有「：」 關於其餘款項王俐驕保管行第一行是「募款餘額記放在總幹事王」，「王」尚未斷句，而且「事」字後也沒有「：」。 以上兩點與被告王俐驕所提出影本不同，其餘都相同。且顯示出此照片尚未完成，其形成的時間，應早於被告王俐驕提出之原稿影本。而因係存放於Google雲端相簿的備份照片，於連線上網的時間即上傳，故手機上顯示該照片建立時間，即為製作時間。完稿時間應晚於108年4月7日晚上20:03。故被告王俐驕稱係被告黃育慧4月2日晚上交付影本予她，所述不實。 偵卷P63-71 15 二路元帥廟管理委員會修繕廟宇工程募款收入（按月）及支出（按日）流水帳 至108年3月底已募得167萬8千元，至108年4月底則達0000000元。 初期支出不大。至108年5月才有大額支出。 他卷p143-145 16 二路元帥廟管理委員會修繕廟宇工程募款各項支出明細 1.初期支付款項不大，至108年4月3日開始才陸續要支付屋頂修繕（共696500元）、廟宇彩繪款項（250000元）等大額款項。 2.4月付款，連同之前支付之21   3960元，至108年4月底已支付0000000元。二路元帥廟於108年4月總募款為0000000元，王俐驕持有之公款，扣除黃育慧挪用清償債務之100萬元後，只剩874200元，已不足以支付廠商款項。 3.又依據支出明細紀錄108年4月3日電匯20萬元屋頂修繕款。108年4月9日電匯廟宇彩繪25萬元。這是廠商開始請領大額款項。對照被告王俐驕所述之黃育慧保管證明是4月2日交付，而被告黃育慧則說是4月7日，恰在此兩筆初次給付的鉅款之前後，若被告黃育慧要挪用款項，應該在一開始就挪用，不會選在廠商即將請領大額款項之前後，反而是因為廠商已開始請領大額款項，被告王俐驕必須自保，所以才要求被告黃育慧事後簽立保管證明較為合理。 他卷P259 17 二路元帥廟管理委員會修廟募款各項支出之證明憑單（收據、匯款單、估價單、發票等） 同上。 他卷p269-297 18 被告王俐驕於花蓮第一信用合作社永康分社帳戶（帳號0000-00000000000000）、存摺影本 1.107年11月至108年4月，陸續  有存提款項，未特別標示為   廟宇募款項目。其收支情形   與募款收支進度不符，且沒   有規則性。 2.108.4.03匯出20萬元   108.4.09匯出25萬元   108.4.19匯出496530元。   顯示廠商請領大額款項也是用匯款，大額募款收入沒有必須以現金保管之理由。 3.至108年4月底，存款已不足以支付108年5月以後要支出的修廟費用。 他卷P165-169、317-323、387-389 19 二路元帥廟管理委員會公款流水帳（106.1-109.7） 1.二路元帥廟管理委員會平常的收支金額都不大 2.流水帳餘額對照公款帳戶歷次餘額（下2項）差距，最多只有5萬元上下，足見二路元帥廟管理委員會公帳收入管理，只保留最少5萬元上下之週轉金，慣例大部分應存放在公款帳戶。 他卷P191-224 20 二路元帥廟管理委員會公款帳戶存摺交易明細（108.7-109.4） 1.被告黃育慧償還二路元帥廟管理委員會公款紀錄 2.公款帳戶餘額對照公款流水帳餘額（前項），差距最多只有5萬元上下，足見二路元帥廟管理委員會公帳收入管理，只保留5萬元上下之週轉金，慣例大部分應存放在公款帳戶。 他卷P23 21 臺南市○○區○○○○○○○○○○○○○○○號00000000000000）交易明細（107.11-108.7)  1.被告王俐驕收取之募款款項未存入二路元帥廟管理委員會公用帳戶。 2.此帳戶出入金額平常都不大，只有數千元左右之水電費、存款利息。至108年6月14日才有一筆308900元之現金支出，為填補被告黃育慧挪用之修廟募款。 3.公款帳戶餘額對照公款流水帳餘額（前2項），差距最多只有5萬元上下，足見二路元帥廟管理委員會公帳收入管理，只保留5萬元上下之週轉金，慣例大部分應存放在公款帳戶。 他卷P147-149 22 被告黃育慧提出由被告王俐驕或其母親書寫關於如何在二路元帥廟管理委員會發言的文件 被告黃育慧主張此文件證明都是被告王俐驕主導其管理廟務。 他卷P121 23 被告黃育慧提出被告王俐驕指示其條列應該繳付的各項欠款單影本3份（同內容，但書寫方式不同） 1.除了「簽名：」是被告王俐驕寫的，其他是被告王俐驕指示被告黃育慧寫的。加手寫「：」方式，與被告黃育慧保管募款證明的記載方式很類似。 2.被告黃育慧主張被告王俐驕告知各項欠款，沒有清楚說明積欠原因，也不讓她直接接觸債主，其中至少有律師費杜撰的。 3.被告王俐驕未直接否認此紙文件內容係依其指示所寫，只說是「忘了」。又後來有承認是因為被告黃育慧欠款不還，所以編造理由討債。 他卷P325、499-501 24 本署109他第843號案被告黃育慧對被告王俐驕提出詐欺告訴相關卷證 1.被告黃育慧表示與被告王俐驕自104年間起，有長期金錢往來關係，被告王俐驕聲稱幫他處理臨檢警察款項、向地下錢莊借款款項、運動彩券投資、旅遊、二路元帥廟管理委員會律師費等款項向她拿錢。其中有律師費等是不實。 2.被告黃育慧於109年2月27日警詢筆錄初次揭露未拿到100萬元公款，是依被告王俐驕指示簽立證明。 3.被告黃育慧自105年持續有匯款至被告王俐驕花蓮信用合作社帳戶。於108年9月起有簽立欠款本票，因未兌現而聲請裁定。 他卷P329-504 25 被告黃育慧自105年持續有匯款至被告王俐驕花蓮信用合作社帳戶之匯款單、簽立本票 被告黃育慧自105年持續有匯款至被告王俐驕花蓮信用合作社帳戶。顯示長期金錢往來，是被告黃育慧欠被告王俐驕款項 他卷P423-425、502-504 26 被告黃育慧與被告王俐驕LINE對話紀錄、截圖 被告王俐驕向被告黃育慧催討欠款，有本票，並提到律師費、當鋪、機車、地下錢莊，運動、旅遊、保險等項目，與告訴人提出的欠款項目相符。 他卷P442-498 、偵卷P139-155 27 被告黃育慧手機數位採證資料 1.被告黃育慧與被告王俐驕LINE對話紀錄、截圖 2.被告黃育慧手機中照片：有欠款簽立本票、借據、債款條目、存摺、證件、手機等 偵卷P135-171 
故被告二人所辯不足採信，其等共同犯業務侵占罪嫌，事證明確
，堪以認定。
二、核被告2人所為係犯刑法第336條第2項業務侵占罪嫌。其二
    人有犯意聯絡、行為分擔，為共同正犯。侵占款項100萬元
    為犯罪所得，扣除已實際返還二路元帥廟管理委員會以外，
    其餘為不法所得，請依刑法第38條之1第1項及第3項宣告沒
    收，於全部或一部不能沒收或不宜執行沒收時，追徵其價額
    。
三、依刑事訴訟法第251條第1項提起公訴。
　此　致
臺灣臺南地方法院
中　　華　　民　　國　 110　　年　　2 　　月　　24　　日
　　　　　　　　　　　　　　  檢察官　陳  鋕  銘 
本件正本證明與原本無異
中　　華　　民　　國　 110　　年　　3 　　月　　4 　　日
　　                          書記官  洪  邵  歆